臺灣高等法院臺中分院刑事判決　　　 100年度上易字第1119號
上　訴　人　臺灣臺中地方法院檢察署檢察官
被　　　告　郭是賢
上列上訴人因被告詐欺案件，不服臺灣臺中地方法院100年度簡
上字第170號中華民國100年7月7日第一審判決（聲請簡易判決處
刑案號：臺灣臺中地方法院檢察署99年度偵字第16062號、第162
25號），提起上訴，本院判決如下：
    主  文
上訴駁回。
    理  由
一、按依刑事訴訟法第350條、第361條、第362條、第367條規定
    ，不服地方法院之第一審判決而上訴者，須提出上訴書狀，
    並應敘述具體理由，為上訴必備之程式；其所提出之書狀未
    敘述上訴理由，或僅曾以言詞陳述上訴理由者，均應於上訴
    期間屆滿後20日內補提理由書於第一審法院。第一審法院經
    形式審查，認逾期未補提上訴理由者，應定期間先命補正；
    逾期未補正者，為上訴不合法律上之程式，應以裁定駁回。
    倘已提出上訴理由，但所提非屬具體理由者，則由第二審法
    院以上訴不合法律上之程式，判決駁回。而所謂具體理由，
    必係依據卷內既有訴訟資料或提出新事證，指摘或表明第一
    審判決有何採證認事、用法或量刑等足以影響判決本旨之不
    當或違法，而構成應予撤銷之具體事由，始克當之（例如：
    依憑證據法則具體指出所採證據何以不具證據能力，或依憑
    卷證資料，明確指出所為證據證明力之判斷如何違背經驗、
    論理法則）；倘僅泛言原判決認定事實錯誤、違背法令、量
    刑失之過重或輕縱，而未依上揭意旨指出具體事由，或形式
    上雖已指出具體事由，然該事由縱使屬實，亦不足以認為原
    判決有何不當或違法者（例如：對不具有調查必要性之證據
    ，法院未依聲請調查亦未說明理由，或援用證據不當，但除
    去該證據仍應為同一事實之認定），皆難謂係具體理由，俾
    與第二審上訴制度旨在請求第二審法院撤銷、變更第一審不
    當或違法之判決，以實現個案救濟之立法目的相契合，並節
    制濫行上訴（最高法院97年度臺上字第892號判決意旨可資
    參照）。又理由是否具體，則屬第二審法院審查之範圍，不
    在命補正之列，亦即上訴書狀已記載理由，並有具體之敘述
    時，其上訴既屬合法，第二審法院固應就其理由之是否可取
    ，為實體之審理及判斷；如認其上訴書狀雖記載理由，但並
    未具體敘述時，則無須再命補正，可逕認其上訴不合法，以
    判決駁回之，此有最高法院97年度臺上字第1281號判決意旨
    可參。
二、本案檢察官不服原審判決提起上訴，其上訴書所載理由略以
    ：
  (一)金融帳戶為個人理財工具，且金融存摺、提款卡亦事關個人
    財產權益保障，其專有性甚高，除非本人或與本人親密關係
    者，難認有何理由，可自由流通使用該存摺，一般人均有妥
    為保管及防止他人任意使用認識，縱使特殊情況，偶需交付
    他人使用，亦必深入瞭解用途及合理性，始予提供，且該等
    專有物品，如落入不明人士手中，而未加以闡明正常用途，
    極易被利用為與財產有關犯罪工具，為吾人依一般生活認知
    所易體察之常識，而有犯罪意圖者，非有正當理由，竟徵求
    他人提供帳戶，客觀上可預見其目的，係供為某筆資金存入
    後，再行領出之用，且該筆資金存入及提領過程係有意隱瞞
    其流程及行為人身分曝光用意，常人本於一般認知能力，均
    易瞭解。
  (二)再者，行為人在提供帳戶時，創造了其他個人或超個人法益
    遭受侵害可能性，對於社會造成了相當的風險，是以，行為
    人必須控制該風險，以防止其他個人或超個人法益遭受侵害
    之結果發生。例如在應徵工作時，是否知悉其所應徵工作之
    內容？公司之狀況及工作內容是否有向求職者完整說明？公
    司所說明之工作內容是否是合法的？當公司主管或面試人員
    要求求職者提供個人帳戶時，有無深究必須提供帳戶之原因
    ？此公司要求提供個人帳戶之情形，是否與一般公司行號之
    應徵人員情形有別？提供帳戶後，有無與應徵之公司保持密
    切聯繫？於發覺有異後，是否有立刻報警或向金融機構申辦
    帳戶掛失止付？有無認真的去瞭解究竟提供帳戶後之具體危
    險為何？倘若行為人對於上開問題及可能風險均未予理會，
    依刑法故意理論之「漠然說」之觀點，行為人主觀上即該當
    故意。亦即詐騙集團為了讓求職者上鉤，常會以簡單的工作
    內容及顯不相當的對價來吸引求職者，例如接送小姐可按日
    實拿5,000元現金、當網路遊戲試玩人員，月薪5萬元等等。
    此時，求職者在面對工作內容為不法行為或是報酬與工作內
    容顯然不相當之情形下，應可預見事有蹊蹺，而須以認真、
    謹慎態度面對此等行為將造成之具體風險及法益侵害之可能
    性，倘若行為人竟仍漠不關心、隨意的提供帳戶與他人使用
    ，其主觀上已難謂無故意可言。
  (二)查本件被告為43歲之成年人，心智正常，學歷為國立大學畢
    業，且又曾至大陸地區工作多年，具有相當知識；參以近來
    諸如擄車勒贖、假勒贖電話及刮刮樂詐財等恐嚇取財及詐欺
    取財犯罪類型，層出不窮，該等犯罪多係利用他人帳戶，作
    為恐嚇取財或詐欺取財所得財物出入帳戶，並經媒體廣為披
    載，被告對此自難諉為不知。因此，被告雖依報紙所載擬應
    徵工作，惟應徵工作性質係載酒店小姐，衡情以收取現金為
    常態，縱偶有以信用卡付帳，亦無使用被告帳戶、提款卡、
    密碼之必要，更無加以試用之必要，又若須試用，當場當日
    試用即可，何須俟交付後數日始返還？被告顯可預見上開年
    籍不詳之成年男子，向其收受銀行存摺帳戶、提款卡，以遂
    行財產上犯罪目的，但因對方要求即將其所申辦之銀行帳戶
    存摺、提款卡交付予他人，並告知提款卡密碼，被告顯有縱
    使有人以其金融帳戶，實施詐欺取財或其他犯罪，亦不違背
    其本意之故意甚明。綜上所述，原審就被告所涉之幫助詐欺
    犯行，遽認被告犯行不能證明，並判予無罪，實有認事用法
    之違誤，請求將原判決撤銷，更為適當合法之判決等語。
三、惟按採證認事本屬事實審法院之職權，被告供述是否真實可
    信，事實審法院得依證據法則，本於自由心證予以斟酌，作
    合理之比較，定其取捨，判決內若已論敘其何以作此判斷之
    心證理由，且所為取捨判斷不違背經驗法則或論理法則，即
    不生判決違背法令之問題。另按刑法上之幫助犯，係指以幫
    助之意思，對於正犯資以助力，使其犯罪易於達成而言，故
    幫助犯之成立，不僅須有幫助他人犯罪之行為，且須具備明
    知他人犯罪而予以幫助之故意，始稱相當；又刑法並不承認
    過失幫助之存在，是以從犯之成立，須有幫助之故意，亦即
    必須認識正犯之犯罪行為而予幫助者，始足當之，亦有最高
    法院86年度台上字第4824號、72年度台上字第6553號判決意
    旨可參。又按我國為杜絕利用人頭帳戶詐欺取財犯罪之層出
    不窮，向來對於提供人頭帳戶者之處罰，率多係以間接之情
    況證據推論提供人頭帳戶具有不確定之幫助故意，而追究其
    罪責，並非以直接之積極證據以證明其幫助詐欺取財犯行，
    此是否合於無罪推定原則，向為司法實務所爭議。而我國目
    前治安機關積極查緝利用人頭帳戶詐取欺取財方興未艾，詐
    取集團價購取得人頭帳戶不易，改以詐騙手法或迂迴手法取
    得人頭帳戶，並趁被害人未及警覺發現前，以之充為臨時人
    頭帳戶而供詐欺取財短暫使用者，亦時有所聞而不乏其例，
    因而以人頭帳戶之幫助詐欺取財罪是否成立，既因有上開受
    詐騙或輾轉而交付帳戶資料之可能，基於無罪推定，有疑唯
    利於行為人之原則，就提供帳戶者是否確係基於直接故意或
    間接故意而為幫助詐欺，自應從嚴審慎認定，倘提供帳戶者
    有可能是遭詐騙所致，或其迂迴取得者之使用已逸脫提供者
    原提供用意之範圍，而為提供者所不知並無法防範，信而有
    徵者，於此等情形，對其幫助犯罪故意之認定，無法確信係
    出於直接故意或間接故意為之，而仍有合理懷疑存在時，自
    應為有利於行為人之認定，以免過度逸脫無罪推定原則。
四、經查，本件原審判決已於理由中說明認定被告無罪之理由係
    因：(一)本件被告自警詢、偵查，迄原審審理時均堅稱：伊係
    因在求職廣告單看到應徵司機之徵才訊息，始撥打廣告內刊
    登之「0000000000」號行動電話與對方聯絡等語，且其所提
    出之求職廣告，其上確有「亞太車行，薪優，待遇佳，男女
    不拘，兼職可，月休8天，當日領現，備汽照，0000000000
    」之徵才資訊無訛（見偵字第16225號卷第26頁）。另比對
    本件案發當時被告所使用之門號0000000000號行動電話之通
    聯紀錄，被告確實有自99年3月22日11時32分許起，即與號
    碼0000000000號行動電話持用人間有多次往來聯繫之紀錄，
    且通話時間不乏長達72秒、43秒、49秒、45秒，此亦有門號
    0000000000號行動電話之台灣大哥大補印通話明細附卷可參
    （見偵字第16225號卷第14頁至第15頁），核均適與被告所
    辯陳之內容相互吻合。依上開通話頻繁程度、秒數長短及前
    開應徵廣告之內容，得合理推認被告應有於上開時間撥打報
    載電話，詢問工作內容、試用合格與否等細節，倘被告確有
    意交付告知提款卡及密碼資料予他人使用，則於遞交提款卡
    之前後，實無與對方密切發話聯繫確認之必要，基此已足認
    被告前開辯述情節，並非出於無據。又被告於99年3月23日
    交付前揭帳戶資料後，即於同年月25日、26日密集撥打前揭
    0000000000號行動電話與「小陳」聯繫確認求職結果，因對
    方僅藉詞推諉，被告未得善意回應，驚覺有異，乃趕緊至銀
    行欲辦理掛失手續，經銀行人員告知已列為警示帳戶，被告
    乃應銀行人員之建議，至原臺中市警察局第四分局（現已因
    升格改制為臺中市政府警察局第四分局）大墩派出所報案說
    明帳戶資料遭騙取等情，除據被告於警詢時供述明確外（見
    警卷第3頁至第6頁，偵字第14049號卷第2頁至第3頁），亦
    有前揭台灣大哥大補印通話明細與員警職務報告存卷可佐（
    見警卷第2頁至第3頁反面），益顯被告確係因謀職遭詐騙而
    陷於錯誤，在99年3月23日上午11時許交付告知其所申設華
    南商業銀行帳戶之提款卡及密碼資料甚明。(二)本件被告係因
    謀職心切，經詐欺集團成員以錄取司機工作需先以帳戶資料
    測試被告之信用狀況為由，要求被告交付帳戶，以被告當時
    謀職急切，其縱使因為求糊口而應徵從事社會秩序邊緣之工
    作，或可能因此而另罹犯他罪，但無從因此即認被告於應徵
    工作時交付告知上開華南商業銀行帳戶之提款卡與密碼資料
    時，對將會遭以之作為詐欺取財等不法用途一節，會予以知
    悉，而具有幫助詐欺取財之認知及故意。況按交付帳戶而幫
    助詐欺罪之成立，必須幫助人於行為時，明知或可得而知，
    被幫助人將持其所交付之帳戶向他人詐取財物，如出賣、出
    租或借用等情形，或能推論其有預知該帳戶被使用詐取他人
    財物之可能；反之，如非基於自己自由意思而交付，如遺失
    、被脅迫、遭詐欺等，幫助之人並無幫助之意思，亦非認識
    被幫助人將犯詐欺罪，其失去帳戶相關資料時既不能預測被
    他人作為騙錢之工具，則其交付帳戶之資料，即不能成立幫
    助詐欺罪。而存摺、提款卡、密碼均為私人理財專用，固非
    可輕易交付他人；然本件被告依求職廣告刊登電話去電詢問
    工作內容後，對方提出需提供帳戶資料以為信用測試之說詞
    ，與一般求職之歷程與經驗固有所差異，但被告在失業而經
    濟陷於困窘之際，全意謀職以求得一家溫飽，或有思慮不周
    之處而配合交付，遂為詐騙集團所利用，然此仍不足遽認被
    告業已預見該真實姓名、年籍不詳，自稱「小陳」之成年男
    子欲持其提款卡及帳戶用以為詐欺他人匯款使用，而基於幫
    助詐欺取財之未必故意而交付。本件被告抗辯其係因被詐騙
    而交付上開帳戶之提款卡及密碼資料，既非全然不可採信，
    縱被害人黃曉佩確受詐欺集團成員誆騙而匯款至前開被告申
    設之華南商業銀行帳戶內，然被告係因觀覽徵才廣告，而遭
    訛詐陷於錯誤交付前開帳戶資料，其於交付前開帳戶資料時
    ，尚難認其已明知或可得預見此可能幫助對方從事詐欺取財
    之用，自屬欠缺幫助詐欺取財之故意。(三)綜上所述，本件被
    告所申請設立之華南商業銀行提款卡及密碼資料既係因在應
    徵工作時遭人詐騙而交付告知，且被告在發現帳戶有異常交
    易往來後，隨即前往警局報案說明，足認被告無恣意交付上
    開帳戶資料供他人非法使用之動機與目的，其既有可能係因
    遭詐騙所致，則被告提供上開帳戶之提款卡與密碼資料之行
    為，是否確有幫助詐欺取財之認識及出於不確定之幫助故意
    ，自應從嚴審慎認定；然檢察官所舉證據，尚無法積極直接
    證明被告確有幫助詐欺取財之故意。此外，復查無其他具體
    事證足資證明被告有何聲請簡易判決處刑意旨所指之幫助詐
    欺犯行，本件既存有合理懷疑，而致原審無法形成被告有罪
    之確切心證，自屬不能證明被告犯罪（見原審判決第5頁至
    第8頁），經核已詳述其認事用法之依據，本院依形式上觀
    察，認為原審無罪之認定，並無違反客觀存在之證據及論理
    法則，亦無何違法或不當之處。
五、本件公訴意旨，既無法舉證使法院得以合理確信被告有幫助
    詐欺取財之犯行，則原審依被告不自證己罪之規定及相關判
    例意旨，而為被告無罪之判決，核無違反證據法則、經驗法
    則及論理法則，從形式上觀察，原審判決就此部分尚無不當
    或違法之情形存在。雖由上訴人上開上訴理由形式上觀之，
    上訴人似已有指摘或表明第一審判決有何採證認事等不當及
    違法之處，惟上訴人所列上訴理由，實非依據卷內訴訟資料
    或提出新事證，指摘或表明第一審判決有何足以影響判決本
    旨之不當或違法，而構成應予撤銷之具體事由，不過純係上
    訴人所持見解不同所生之採證認定歧異，自難認符合首揭之
    上訴具體理由，本件上訴自不合法定上訴程式，爰不經言詞
    辯論，駁回其上訴。
據上論斷，應依刑事訴訟法第367條前段、第372條，判決如主文
。
中    華    民    國   100    年    9     月    30    日
            刑事第五庭  審判長法  官  趙  春  碧
                              法  官  楊  文  廣
                              法  官  卓  進  仕
以上正本證明與原本無異。
不得上訴。
                              書記官  郭  振  祥
中    華    民    國   100    年    9     月    30    日